【裁判字號】    98,判,970
【裁判日期】    980820
【裁判案由】    商標異議
【裁判全文】
最  高  行  政  法  院  判  決
                                       98年度判字第970號
上  訴  人  義大利商‧法倫提諾公司（Valentino S.p.A）
代  表  人  甲○○○○○○○○（Antonella Andrioli）
訴訟代理人  陳長文  律師
            蔡瑞森  律師
被 上訴 人  經濟部智慧財產局
代  表  人  乙○○
參  加  人  民生行股份有限公司
代  表  人  丙○○
上列當事人間商標異議事件，上訴人對於中華民國96年9月20日
臺北高等行政法院95年度訴字第3759號判決，提起上訴，本院判
決如下：
    主  文
原判決廢棄，發交智慧財產法院。
    理  由
一、緣參加人民生行股份有限公司（下稱參加人）於民國（下同
    ）89年9月22日以「Valentino Coupeau」商標指定使用於當
    時商標法施行細則第49條所定商品及服務分類表第42類之「
    電腦服務；電腦網路之資料、網路及其他資源之目錄建立；
    電腦網路之資料搜尋及檢索，亦包括協助尋人、地點、組織
    、電話號碼、網頁及電子郵件地址之名錄服務；透過電腦網
    路提供一般感到興趣之資料及信息板；設立網路留言板；提
    供關於網站設立及保養之諮詢及技術協助。透過網站提供各
    種資訊之服務」，向被上訴人機關申請註冊，經被上訴人機
    關審查，核准列為註冊第0000000號商標（下稱系爭商標，
    如附件所示），權利期間：自2005年6月1日至2015年5月31
    日止。嗣上訴人於94年8月30日持「VALENTINO」商標（註冊
    號：第358389號、第410686號、第929395號，下稱據以異議
    商標，如附件所示），以系爭商標之註冊有違商標法第23條
    第1項第12款之規定，提起異議。案經被上訴人機關審查，
    依商標法第16條之規定，以95年6月15日中台異字第941019
    號商標異議審定書（下稱系爭處分）為異議不成立之處分。
    上訴人不服，提起訴願亦遭決定駁回，遂提起本件行政訴訟
    。
二、上訴人起訴主張：系爭註冊第0000000號商標係由外文「
    Valentino Coupeau」所組成，其外文「Valentino」置於商
    標圖樣之首字，自為一般消費者用於識別系爭商標之主要依
    據。按拼音性之外文例如英、法、德及日語等，其起首字母
    在外觀與讀音上，對於整體字詞給予消費者之印象有極重要
    之影響，判斷近似時應賦予比重較重之考量，此為93年5月1
    日施行之經授智字第0932003035-0號「混淆誤認之虞」審查
    基準第5.2.6.5條所明示。系爭商標中之首字外文「Valenti
    no」既與上訴人據以異議之「VALENTINO」商標完全相同，
    客觀上而言，系爭商標極易引起一般消費者與據以異議商標
    產生混淆誤認，兩商標構成近似，毋庸置疑，此與臺北高等
    行政法院95年度訴字第00078號判決亦持相同之見解。系爭
    商標有無與據以異議商標構成混淆誤認之虞，應以我國一般
    消費者之認知為準。因系爭商標與據以異議商標均係外文商
    標，而一般消費者對於外文之辨識能力，不能與中文等量齊
    觀，自不可能因外文「VALENTINO」或為義大利常見之姓氏
    及「Coupeau」之有無等似是而非之理由，即明白辨別含有
    相同「VALENTINO」之系爭商標與據以異議商標商品分屬不
    同之來源及產製者。又參加人民生行股份有限公司申請註冊
    系爭商標乃為仿襲上訴人商標之信譽，為保障消費者免因誤
    信誤認而誤購非所認同之商標商品，系爭商標不應准予註冊
    等語，求為判決撤銷訴願決定及原處分並命被上訴人對系爭
    商標作成撤銷註冊之處分。
三、被上訴人則以：系爭註冊第0000000號「Valentino Coupeau
    」商標圖樣，與上訴人據以異議之「VALENTINO」商標相較
    ，仔細比對固均有相同之外文「VALENTINO」，然系爭商標
    圖樣係由外文「Valentino Coupeau」所構成，除「VALENTI
    NO」外，另有迥然不同之「Coupeau」足資區辨，二者以具
    有普通知識經驗之消費者，於購買時施以普通之注意，尚無
    使人產生混同誤認之虞，應非屬構成近似。從而參加人以外
    文「Valentino Coupeau」作為系爭註冊第0000000號「Vale
    ntino Coupeau」商標圖樣申請註冊，審酌以外文「VALENTI
    NO」作為商標圖樣一部分之情形已併存於各類商品之事實及
    系爭商標另有足資區辨之外文「Coupeau」等情，本件商標
    之申請註冊應無首揭法條規定之適用。至上訴人另主張由參
    加人所投資之廈門昌馳企業有限公司，刻意抄襲其據以異議
    商標，而法國等商標主管機關亦撤銷「Valentino Coupeau
    」商標等節，經核系爭商標係由外文「Valentino Coupeau
    」所構成，與上訴人另一「V LOGO」商標無涉，且與參加人
    另案申請之「VC Val Coupeau及圖」、「Valent Coupeau及
    圖」、「Valentino Coupeau及圖」等商標圖樣有別，案情
    各異，又各國對商標審查之基準並不一致，且商標註冊併存
    情形不同，尚難執為本件有利之論據等語，資為抗辯，求為
    判決駁回上訴人之訴。
四、原審駁回上訴人在第一審之訴，係以：系爭「Valentino Co
    upeau」商標與據以異議第358389號、第410686號及第92939
    5號「VALENTINO」等商標仔細比對，雖均有相同之外文「VA
    LENTINO」一字。然系爭商標圖樣之外文部份除「VALENTINO
    」外，另有迥然不同之「Coupeau」足資區辨，且「VALENTI
    NO」為義大利普通常見之姓氏，歷年來不乏廠商以之作為商
    標圖樣一部分申准註冊於各類商品併存使用者，故以具有普
    通知識經驗之消費者，於購買時施以普通之注意，異時異地
    整體隔離觀察，交易連貫唱呼之際，應無使人產生混同誤認
    之虞，而非屬近似之商標。上訴人主張「Valentino Coupea
    u」商標與據以異議「VALENTINO」商標構成近似，業經臺北
    高等行政法院95年度訴字第0078號判決認定在案等語。然查
    ，該案並非判例，且依商標個案審查原則，本件兩者之商標
    是否近似，本應依據雙方之主張及陳述之內容，客觀綜合認
    定，自不得拘束本案，上訴人所陳，尚難憑採。至上訴人另
    陳，改制前行政法院及被上訴人另案於80年度判字第2428號
    判決（證4號）與中台異字第G00000000號（證5號）、第G00
    000000號（證6號）、第G00000000號（證7號）、第G000000
    00號（證8號）、第G00000000號（證9號）、第G00000000號
    （證10號）、第G00000000號（證11號）、第G00000000號（
    證12號）、第G00000000號（證13號）及第G00000000號（證
    14號）異議審定書中已經就據以異議商標之著名性予以論明
    等語。查上訴人所舉固足證明據以異議商標之著名性，惟兩
    商標是否近似，仍應就系爭商標與據以異議商標是否符合前
    揭三因素之要件予以綜合觀察，商標著名與否尚非商標近似
    之唯一考量，自難僅據此即為有利上訴人主張事實之論據，
    一併陳明。又就「VALENTINO」為義大利普通常見之姓氏言
    ，「Valentino」本為義大利或拉丁語系中一普通、常見之
    姓氏。例如，知名電影紅星─魯道夫‧范倫鐵諾（Rudolph
    Valentino），及時裝界的一代宗師─文森佐‧范倫鐵諾（
    Vincenzo Valentino）、馬利歐‧范倫鐵諾（Mario
    Valentino）、吉梵尼‧范倫鐵諾（Giovanni Valentino）
    、范倫鐵諾‧格拉瓦尼（Valentino Garavani）、法倫天諾
    ‧古柏（Valentino Coupeau）等名設計師是。況上訴人之
    前手荷蘭商‧法倫提諾環球公司，於改制前行政法院84年判
    字第2255號商標註冊事件中，亦主張「外文『VALENTINO』
    為一義大利習用之姓名，‧‧‧‧，故外文『VALENTINO』
    既為一般習用之姓名，自非任何一人所得專用，其乃屬系爭
    商標中之弱勢部分，不得據為比較商標近似與否之唯一依據
    。」等語，此有該判決附卷可考。再者，歷年來不乏其他廠
    商以「VALENTINO」作為商標圖樣之一部分申准註冊於各類
    商品併存使用者，如「Valentino Rudy」、「Mario
    Valentino」、「orlandi valentino」、「Valentino
    Morris」、「St.Valentino」、「VALENTINO」、「GIOVAN
    NI VALENTINO」、「VALENTINO GARAVANI」、「ENZOVALENT
    INO」、「EMOBA VALENTINO」、「VALENTINO DOMANI」、「
    VALENTINO VIRGIL」、「Emilio Valentino」、「FORTU NA
    VALENTINO」、「娃蓮娜767 VALENTINO」、「愛恩特及圖
    VALENTINO」、「愛莉歐斯Elliott's Valentino」等商標，
    此自被上訴人商標公報網路資料可查。從而，比較本件系爭
    商標與據以異議商標，其外觀上予消費者之寓目印象尚有差
    異，尚不構成近似商標；另審酌外文「VALENTINO」為一義
    大利習用之姓名，以之作為商標圖樣之一部申准註冊於各類
    商品併存使用者，不在少數，客觀上難謂一般消費者有可能
    誤認二商標商品為同一來源之系列商品，或誤認二商標之使
    用人間存在關係企業、授權關係、加盟關係或其他類似關係
    ，而產生混淆誤認情事，依首揭說明，自無商標法第23條第
    1項第12款規定之適用。綜上，上訴人所訴均委無足採，從
    而被上訴人以系爭商標未違反商標法第23條第1項第12款規
    定，以系爭處分為商標異議不成立之處分，並無違誤，訴願
    決定予以維持，亦無不合等詞，為其判斷之基礎。
五、本院按：
(一)商標「相同或近似於他人著名商標或標章，有致相關公眾混淆
  誤認之虞，或有減損著名商標或標章之識別性或信譽之虞者」
  ，不得註冊，為商標法第23條第1項第12款所明定。而衡酌商
  標圖樣是否近似，以具有普通知識經驗之購買人，於購買時施
  以普通所用之注意，有無混同誤認之虞判斷之。本法所稱之著
  名，指有客觀證據足以認定已廣為相關事業或消費者所普遍認
  知者，復為同法施行細則第16條所明定。
(二)再按，商標最主要之功能在於識別商品/服務來源，以維護自
  由競爭市場正常運作秩序，混淆誤認的禁止是確保商標識別功
  能的必要手段，也是維護競爭市場正常秩序的必要限制。商標
  近似程度，既為判斷是否混淆誤認之虞之必要因素，自應就影
  響識別商品/服務來源與否，判斷近似商標是否已達致相關消
  費者產生混淆誤認之虞之程度，是以實務一貫廣泛承認讀音、
  外觀及觀念有一近似，其商標即屬近似，惟近似並非必致生混
  淆誤認之虞，仍應以其程度判斷之，逕以商標不近似即認定無
  致相關消費者產生混淆誤認之虞，自有偏失。原判決僅以：系
  爭商標圖樣與據以異議商標圖樣相較，應無使人產生混同誤認
  之虞，非屬近似之商標云云，並未參酌商標識別性之強弱、商
  標之近似及商品／服務類似等相關因素之強弱程度、相互影響
  關係及各因素等，綜合認定是否已達有致相關消費者產生混淆
  誤認之虞，自有判決不備理由之違法。上訴人上訴意旨指摘：
  系爭商標首字「Valentino」既與上訴人據以異議商標「VALEN
  TINO」商標完全相同，相關公眾於購買時，施以普通注意，在
  無詳細資料可做商標比對之下，異時異地隔離觀察，實有造成
  混淆誤認之虞，二者確屬近似商標等語，自非無據。
(三)承前所述，商標相同或近似、商品同一或類似僅係判斷衝突商
  標是否混淆誤認之虞之因素之一，商標近似程度較高只是較有
  可能致混淆誤認之虞，但仍應與其他因素綜合判斷，始能正確
  判斷衝突商標是否致混淆誤認之虞，甚至近似、類似程度本身
  仍應參酌其他存在因素綜合判斷，則個案具體事實涵攝於各種
  判斷因素時，商標近似、商品類似程度如何、消費者對商標之
  熟悉度、識別性強弱等判斷因素，因個案事實及證據樣態差異
  ，於個案中調查審認結果，當然會有不同，實務常用之所謂商
  標「個案審查原則」，係指各別商標近似、商品類似案件因調
  查事實、適用法規之結果造成之差異而言，是以自無從引用曾
  註冊之其他個案推論無致混淆誤認之虞。本件原判決雖引用其
  他廠商以「VALENTINO」作為商標圖樣之一部分申准註冊於各
  類商品併存使用者，如「Valentino Rudy」、「Mario Valent
  ino」、「orlandi valentino」、「Valentino Morris」、「
  St.Valentino」、「VALENTINO」、「GIOVANNI VALENTINO」
  、「VALENTINO GARAVANI」、「ENZO VALENTINO」、「EMOBA
  VALENTINO」、「VALENTINO DOMANI」、「VALENTINO VIRGIL
  」、「Emilio Valentino」、「FORTUNA VALENTINO」、「娃
  蓮娜767 VALENTINO」、「愛恩特及圖VALENTINO」、「愛莉歐
  斯Elliott's Valentino」等商標，進而推論不致使一般消費
  者產生混同誤認之虞等情，顯係未審認本件個案事實及證據樣
  態差異，與其他個案之不同，自難謂合。
(四)另按作為商品或服務之標識，除習慣上已成為通用名稱或標章
  ，應為社會所共享不得獨占外，原不具識別性之標識，可因交
  易上之使用及推廣而取得識別性，我國或各國常見姓氏使用於
  商品/服務，雖於消費者認知，常僅指該商品/服務業者之姓氏
  ，而非作為商品/服務來源之標識，一般業者之姓氏使用於商
  品/服務，固難認具識別性，但若該姓氏經使用而足以使一般
  商品購買人認識其為表彰商品之標識，並得藉以與他人之商品
  相區別者，自不能否認其識別性，此在「豐田TOYOTA」日本姓
  氏之於汽車商品/服務、「麥當勞McDonald」美國姓氏之於美
  式速食商品/服務，均具有極強大的識別性，即其適例，是以
  一般姓氏使用於商品/服務，仍應考量就指定使用之商品、消
  費者之認知、實際交易情況及其使用方式，相關消費者是否視
  為區別來源之標識，而認定其是否具識別性，殊無逕以姓氏為
  由，而未考量其使用於商品/服務情況或其他因素，即率予否
  定其識別性，進而率予認定他人使用該姓氏商標之近似商標無
  致混淆誤認之虞。此係關於姓氏於商標識別性之強弱影響有無
  混淆誤認之虞，所應認知之觀念。經查，原判決以VALENTINO
  為義大利常見姓氏云云，認為二商標不構成近似，係將據以異
  議商標唯一可資區別之外文VALENTINO視為系爭商標中不具識
  別力之附屬部分，而置VALENTINO指定使用之商品、消費者之
  認知、實際交易情況及其使用方式，相關消費者是否視為區別
  來源之標識等重要判斷是否致生混淆誤認之虞事項於不顧，自
  有判決違背論理法則及經驗法則之違法。
(五)復按判斷二商標間有無混淆誤認之虞，應以：１、商標識別性
  之強弱；２、商標是否近似暨其近似之程度；３、商品/服務
  是否類似暨其類似之程度；４、先權利人多角化經營之情形；
  ５、實際混淆誤認之情事；６、相關消費者對各商標熟悉之程
  度；７、系爭商標之申請人是否善意；８、其他混淆誤認之因
  素等等例示之因素為判斷基準。經查：
1、據以異議「VALENTINO」商標屬著名之商標，此有上訴人所提
   改制前行政法院80年度判字第2428號判決與被上訴人智慧財
   產局中台異字第891811、910191、910010、910189、911052
   、930754、930918、921490號等商標異議審定書中予以認定
   ，原判決未論述據以異議商標是否已廣為相關消費者所普遍
   認知及相關消費者對系爭商標及據以異議商標熟悉之程度，
   即逕以二商標不近似，即率予認定二者不生混淆誤認之虞，
   自有未合。
2、商標信譽之建立，需經長久及廣泛之使用，據以異議商標既
   為著名商標，則上訴人即原審原告主張：參加人於知悉據以
   異議商標之存在，且廣為相關事業或消費者所熟知情形下，
   在實際使用時攀附上訴人即原審原告之商標，且於極短暫之
   時間內，以多數與據以異議「VALENTINO」商標近似之商標申
   請註冊，其目的無非是盡其所能使參加人商標與上訴人即原
   審原告商標在消費者之心目中產生聯想，參加人以外文「
   VALENTINO」作為系爭商標圖樣一部分申請註冊，應明知其可
   能引起相關消費者混淆誤認其來源，難謂系爭商標之註冊申
   請係屬善意等語，亦與判斷是否致相關消費者混淆誤認之虞
   有關，原判決未予究明，亦有判決不備理由之違法。
(六)末按，前揭法條後段規定：「有減損著名商標或標章之識別性
  或信譽之虞者」，其所應保護者在於著名程度較高或夙著盛譽
  之商標，雖他人所使用商標指定之商品/服務與該著名商標市
  場區隔有別或營業衝突不明顯，但如他人所使用商標或註冊，
  將使該著名商標之識別性或信譽遭受損害者，即有該規定之適
  用。經查，上訴人於原審提出全球網際網路上檢索中文網站及
  網頁之內容，其中各該介紹據以異議「VALENTINO」商標與據
  以異議商標商品之著名設計師Valentino Garavani先生等情，
  主張據以異議「VALENTINO」商標為一般消費者所熟知，而夙
  著盛譽等情，若依上訴人所提證據及主張，據以異議「VALENT
  INO」商標係知名度極高且夙著盛譽之著名商標，則參加人包
  括本件在內，廣泛以據以異議之「VALENTINO」作為商標圖樣
  一部分使用及註冊，是否有減損著名商標或標章之識別性或信
  譽之虞，本件為同條前段之判斷後，若認參加人本件所使用商
  標指定之商品/服務與據以異議著名商標市場區隔有別或營業
  衝突不明顯，而認無混淆誤認之虞者，自應再就是否有同條後
  段有減損著名商標或標章之識別性或信譽之虞之調查審認。
(七)從而，原判決有上開法令適用之重要事項未予詳究，即遽爾駁
  回上訴人在原審之訴，其法令之適用，容有未洽，上訴意旨指
  摘原判決違背法令，為有理由。原判決既有上揭可議之處，為
  明真相，自應由本院將原判決廢棄發交智慧財產法院，另為適
  法之裁判。
六、據上論結，本件上訴為有理由，依行政訴訟法第256條第1項
    、第260條第1項，智慧財產案件審理法施行細則第5條第1項
    ，判決如主文。
中    華    民    國    98    年    8     月    20    日
                    最高行政法院第四庭
                        審判長法官  劉  鑫  楨
                              法官  黃  本  仁
                              法官  黃  淑  玲
                              法官  劉  介  中
                              法官  曹  瑞  卿
以  上  正  本  證  明  與  原  本  無  異
中    華    民    國    98    年    8     月    21    日
                              書記官  張  雅  琴


司法院資訊處製作；財團法人民間司法改革基金會備份。
